臺灣高雄地方法院刑事判決　　　　　　 100年度選訴字第88號
公　訴　人　臺灣高雄地方法院檢察署檢察官
被　　　告　蘇忠博
選任辯護人　蔡桓文律師
　　　　　　王仁聰律師
上列被告因違反公職人員選舉罷免法案件，經檢察官提起公訴（
99年度選偵字第99號），本院判決如下：
    主  文
蘇忠博犯公職人員選舉罷免法第九十九條第一項之交付賄賂罪，
處有期徒刑壹年捌月，褫奪公權貳年，緩刑參年，並應向國庫支
付新臺幣伍萬元。未扣案用以期約之賄賂新臺幣貳仟伍佰元沒收
。
    事  實
一、蘇忠博係設址高雄市○○區○○路298 號立昌實業股份有限
    公司高雄廠廠長，為使不知情之高雄縣市合併改制後第一屆
    高雄市長候選人楊秋興順利當選（投票日為民國99年11月27
    日），竟基於對有投票權之人行求、期約及交付賄賂，而約
    為投票權一定行使之單一犯意，於民國99年10月17日17時許
    ，藉邀集廠內具投票權之員工阮碧璇、蔡美美、阮蓓蒂、張
    美華、阮玉緣、吳孟緯、陳魏月霞、陳曾珠環、曾翠香、曾
    王月霞、陳英等11人（阮碧璇等11人另經檢察官職權不起訴
    處分），在工廠前搭車前往參加楊秋興競選總部成立大會之
    造勢活動之機會，允以每投票權人新臺幣（下同）500 元之
    行求代價，向前開員工表示要彼等於高雄市長選舉時投票支
    持候選人楊秋興，並接續於造勢活動會後之同年月20日中午
    12 時許，在工廠內各交付500元予允諾之阮碧璇、阮蓓蒂、
    阮玉緣、陳魏月華、陳英及於同日下午4時許，則交付500元
    予吳孟緯收受，共計交付3,000元之賄款；另蔡美美、張美
    華、陳曾珠環、曾翠香及曾王月霞等人雖亦均予以應允而期
    約，惟均尚未及交付賄款。嗣經臺灣高雄地方法院檢察署檢
    察官接獲民眾檢舉，指揮改制前之高雄縣政府警察局仁武分
    局偵辦，始循線查獲上情。
二、案經改制前高雄縣政府警察局仁武分局報告臺灣高雄地方法
    院檢察署檢察官偵查起訴。
    理  由
壹、證據能力部分：
    按被告以外之人於審判外之陳述，雖不符刑事訴訟法第159
    條之1至第159條之4之規定，而經當事人於審判程序同意作
    為證據，法院審酌該言詞陳述或書面陳述作成時之情況，認
    為適當者，亦得為證據，同法第159條之5第1項定有明文。
    立法意旨在於傳聞證據未經當事人之反對詰問予以核實，原
    則上先予排除，惟若當事人已放棄反對詰問權，於審判程序
    中表明同意該等傳聞證據可作為證據，基於尊重當事人對傳
    聞證據之處分權，及證據資料愈豐富，愈有助於真實發見之
    理念，且強化言詞辯論主義，使訴訟程序得以順暢進行，前
    開傳聞證據亦均具有證據能力。查本案據以認定被告蘇忠博
    犯罪事實之被告以外之人之言詞或書面陳述，縱不符刑事訴
    訟法第159條之1至第159條之4所定傳聞證據例外情形，因被
    告薛居和、辯護人及檢察官均同意作為證據使用（本院卷第
    17頁背面），且本院審酌該等言詞陳述及書面陳述作成之情
    況，並無違法取證之瑕疵，亦認以之作為證據為適當，是本
    件有關被告以外之人於審判外之言詞或書面陳述等供述證據
    ，依前揭法條意旨，自均得為證據。又本件改制前高雄縣政
    府警察局仁武分局扣押筆錄、扣押物品目錄表，均係被告以
    外之人於審判外所做之書面陳述，屬於傳聞證據。惟其本質
    上屬公務員本於職權所為，其正確性及可信性頗高，如有錯
    誤亦可請求更正，應屬第159條之4第1款由公務員職務上所
    製作之紀錄或證明文書，具有證據能力。
貳、實體部分：
一、上揭事實，業據被告蘇忠博於偵查及本院審理時坦承不諱，
    核與證人陳英、蔡美美、阮碧璇、阮玉緣、阮蓓蒂、吳孟緯
    、陳魏月華、張美華、曾翠香、陳曾珠環、曾王月霞分別於
    警詢及偵查中所述相符（選他卷第13至17頁、第38至39頁、
    第67至69頁、第18至21、第64至至66頁、偵卷第25至27頁、
    選他卷第70至74頁、第82至85頁、第86至90頁、第93至96頁
    、選他卷第97至100頁、第103至106頁、第107至11 0頁、第
    113至115頁、第116至120頁、第123至125頁、偵卷第50至51
    頁、選他卷第126至129頁、第132至134頁、第135至138頁、
    第143至145頁、偵卷第62至63頁、選他卷第146至149頁、第
    152至514頁、偵卷第56至57頁、選他卷第155至15  8頁、第
    164至166頁）；並有扣押筆錄、扣押物品目錄表在卷，及證
    人陳英、阮碧璇、阮蓓蒂、阮玉緣、陳魏月華及吳孟緯繳回
    被告所交付之賄賂款共計3,000元扣案可佐（選他卷第46至5
    0頁、偵卷第167頁），足認被告上開任意性自白確與事實相
    符，堪以採信，本件事證明確，被告犯洵堪認定，應依法予
    以論科。
二、論罪科刑
  (一)按投票行賄罪之處罰分別規定於刑法第144 條及公職人員選
    舉罷免法第99條第1項，而公職人員選舉罷免法第99條第1項
    為刑法第144 條之特別法，依特別法優於普通法之規定，應
    優先適用公職人員選舉罷免法。次按，公職人員選舉罷免法
    第99條第1 項之投票行賄罪，以對於有投票權之人，行求、
    期約或交付賄賂或其他不正利益，而約其不行使投票權或為
    一定之行使者，為其構成要件。其行求、期約與交付行為，
    係屬階段行為，其中行求賄賂階段，屬行賄者單方意思表示
    行為，不以相對人允諾為必要：而交付賄賂階段，則以行賄
    者已實行交付賄賂之行為，一經交付賄賂，罪即成立，雖不
    以收受者確已承諾或進而為一定投票權之行使為必要，但仍
    以收受者確已收受賄賂，且有受賄意思為限（最高法院98年
    度臺上字第7877號判決參照）；再交付賄賂階段，除行賄者
    有實行交付賄賂之行為外，因對收受賄賂者，刑法第143 條
    有投票受賄罪之處罰，二者乃必要共犯之對向犯，以二個以
    上之行為者，彼此相互對立之意思經合致而成立犯罪，雖不
    以收受賄賂者確已承諾，或進而為一定投票權之行使為必要
    ，仍須於行賄人交付賄賂或其他不正利益時，受付者對其交
    付之目的已然認識而予收受，行賄者交付賄賂或其他不正利
    益之犯行始克成立（最高法院99年度臺上字第426 號判決參
    照）。本件被告對阮碧璇、阮蓓蒂、阮玉緣、陳魏月華、陳
    英及吳孟緯等6 人之犯行，因受賄者均知悉被告交付款項之
    意，綜合社會價值觀念、授受雙方認知及交付現金之客觀情
    狀以觀，足認該現金之交付、收受與投票權為一定行使間，
    具有對價關係，是核被告此部分所為，均係犯公職人員選舉
    罷免法第99條第1 項之於有投票權人，交付賄賂，而約其投
    票權為一定行使罪；另就對蔡美美、張美華、陳曾珠環、曾
    翠香及曾王月霞等5 人之犯行，則均係犯同法之對於有投票
    權人期約賄賂罪。
  (二)次按刑法於94年2 月2 日修正公布（95年7 月1 日施行）刪
    除連續犯規定之同時，對於合乎接續犯或包括的一罪之情形
    ，為避免刑罰之過度評價，已於立法理由說明委由實務以補
    充解釋之方式，發展接續犯之概念，以限縮數罪併罰之範圍
    。鑑於公職人員選舉，其前、後屆及不同公職之間，均相區
    隔，選舉區亦已特定，以候選人實行賄選為例，通常係以該
    次選舉當選為目的。是於刪除連續犯規定後，苟行為人主觀
    上基於單一之犯意，以數個舉動接續進行，而侵害同一法益
    ，在時間、空間上有密切關係，依一般社會健全觀念，難以
    強行分開，在刑法評價上，以視為數個舉動之接續實行，合
    為包括之一行為予以評價，較為合理，於此情形，即得依接
    續犯論以包括之一罪（最高法院99年6 月29日99年度第5 次
    刑事庭會議決議參照）。本件被告在特定之選區中，為特定
    之候選人賄選，係以單一之犯意，接續向同選舉區之前開具
    投票權人阮碧璇等人行賄，侵害同一法益，自應論以一接續
    犯之一罪。是被告對蔡美美、張美華、陳曾珠環、曾翠香及
    曾王月霞等5 人期約之低度行為，自應為對阮碧璇、阮蓓蒂
    、阮玉緣、陳魏月華、陳英及吳孟緯交付賄賂之高度行為所
    吸收，而應僅論以一對於有投票權人交付賄賂罪。
  (三)再按公職人員選舉罷免法第99條第5項前段規定，犯第1項之
    罪，在偵查中自白者，減輕其刑。本件被告於檢察官偵訊時
    自白犯行（偵卷第158 頁），是依上開規定減輕其刑。爰審
    酌選舉制度乃落實民主政治之方式，透過選民以評斷候選人
    之才德、品行、學識、操守、政見，以期能達到選賢與能之
    目的，此併攸關一國政治之良窳甚鉅，本件被告為圖特定候
    選人之勝選，竟恣意為行賄之行為，影響有投票權人自由行
    使其投票權之意思，敗壞選風，助長賄選，腐蝕民主法治根
    基，並破壞民主政與選舉之公平性，所為不足取，本不應寬
    貸，惟念及被告犯後坦認犯行，態度尚佳，且知所悔悟，並
    兼衡其行賄對象、金額、犯罪動機、手段、目的、生恬狀況
    、智識程度等一切情狀，量處如主文所示之刑，並依公職人
    員選舉罷免法第113條第3項、刑法第37條第2 項宣告如主文
    所示之褫奪公權，以示懲儆。又被告前於80年間雖曾因違反
    商登記法案件，經判處有期徒3月確定，並於81年1月10日易
    科罰金執行完畢後，惟迄今均未曾再犯罪，有臺灣高等法院
    被告前案紀錄表在卷可按，其因一時失慮，致罹刑章，且於
    偵審中均能坦承全部犯行，經此偵查審判程序及刑之宣告後
    ，應知警惕，信無再犯之虞，本院因認前開所宣告之刑，以
    暫不執行為適當，爰依刑法第74條第1項第2款之規定宣告緩
    刑3 年，以啟自新。另斟酌被告之行為敗壞選風，並影響選
    舉之公平性，認仍有課予一定負擔之必要，爰依刑法第74條
    第2項第4款規定，諭知被告應向國庫支付5 萬元，以資警惕
    。
  (四)末按公職人員選舉罷免法第99條第3 項固規定用以行求期約
    或交付之賄賂，不問屬於犯人與否，沒收之。但如其賄賂已
    交付與有投票權之人收受，因收受者係犯刑法第143條第1項
    之投票受賄罪，其收受之賄賂應依同法條第2 項之規定沒收
    之，如全部或一部不能沒收時，追徵其價額。故犯投票行賄
    罪者，其已交付之賄賂，自應依刑法第143條第2項之規定，
    於其對向共犯所犯投票受賄罪之從刑宣告追徵、沒收，不得
    再依上開規定沒收。其對向共犯所犯刑法第143條第1項之投
    票受賄罪，倘經檢察官依刑事訴訟法第253 條規定，為職權
    不起訴處分；或依同法第253條之1規定，為緩起訴處分，上
    揭已交付予對向共犯之賄賂，亦應由檢察官依同法第259 條
    之1 規定，聲請法院對該對向共犯宣告沒收，仍不得依公職
    人員選舉罷免法第99條第3 項規定，對犯投票行賄罪之被告
    宣告沒收（最高法院95年度臺上字第2407號、96年度臺上字
    第615 號判決意旨參照）。本件被告對蔡美美、張美華、陳
    曾珠環、曾翠香及曾王月霞等5人期約之共計2,500元賄款，
    雖未扣案，然既屬用以期約之賄賂，自應依公職人員選舉罷
    免法第99條第3 項規定，不問屬於犯人與否，併予宣告沒收
    。至扣案已交付予阮碧璇等6人之賄賂共計3,000元款項，因
    前開6人所犯投票受賄罪，均經檢察官依刑事訴訟法第253條
    規定為職權不起訴處分在案，揆諸前揭最高法院判決說明，
    爰不於本案中併予宣告沒收，附此敘明。
據上論斷，應依刑事訴訟法第299 條第1 項前段，公職人員選舉
罷免法第99條第1 項、第2 項、第3 項、第113 條第3 項，刑法
第11條、第37條第2 項、第74條第1 項第1 款、第2 項第4 款，
判決如主文。
本案經檢察官陳建州到庭執行職務。
中    華    民    國   100    年    4     月    29    日
                  刑事第二庭審判長  法  官  李政庭
                                    法  官  陳航代
                                    法  官  柯彩燕
以上正本證明與原本無異。
如不服本判決應於收受送達後10日內向本院提出上訴書狀，並應
敘述具體理由；如未敘述上訴理由者，應於上訴期間屆滿後20日
內向本院補提理由書（均須按他造當事人之人數附繕本）「切勿
逕送上級法院」。
中    華    民    國   100    年    4     月    29    日
                                    書記官  莊永利
附錄本案論罪科刑之法條：
公職人員選舉罷免法第99條
對於有投票權之人，行求期約或交付賄賂或其他不正利益，而約
其不行使投票權或為一定之行使者，處3 年以上10年以下有期徒
刑，得併科新臺幣1百萬元以上1千萬元以下罰金。
預備犯前項之罪者，處1年以下有期徒刑。
預備或用以行求期約或交付之賄賂，不問屬於犯人與否，沒收之
。
犯第1項或第2項之罪，於犯罪後六個月內自首者，減輕或免除其
刑；因而查獲候選人為正犯或共犯者，免除其刑。
犯第1項或第2項之罪，在偵查中自白者，減輕其刑；因而查獲候
選人為正犯或共犯者，減輕或免除其刑。